【裁判字號】    96,上更(一),10
【裁判日期】    980210
【裁判案由】    損害賠償
【裁判全文】
臺灣高等法院臺中分院民事判決      96年度上更(一)字第10號
上  訴  人  庚○○
訴訟代理人  林坤賢律師
訴訟代理人  邱華南律師
訴訟代理人  石娟娟律師
訴訟代理人  林志忠律師
被上訴人    乙○○
法定代理人  甲○○
訴訟代理人  李淑女律師
訴訟代理人  己○○
上列當事人間請求損害賠償事件，上訴人對於中華民國94年3月7
日臺灣南投地方法院93年度訴字第146號第一審判決提起上訴，
經最高法院第一次發回更審，本院於98年1月20日言詞辯論終結
，判決如下：
    主  文
原判決第一項關於命上訴人給付之金額，超過新台幣二十九萬零
一百零八元之本息部分及該部分假執行之宣告暨訴訟費用負擔（
除確定部分外）之裁判均廢棄。
前開廢棄部分，被上訴人在第一審之訴及假執行之聲請均駁回。
其餘上訴駁回。
第一審（除確定部分外）、第二審及發回前第三審訴訟費用由上
訴人負擔百分之九，餘由被上訴人負擔。
    事實及理由
壹、程序方面
一、按非法人團體，設有代表人或管理人者，有當事人能力，民
    事訴訟法第40條第3項定有明。而所謂非法人團體設有代表
    人或管理人者，必須有一定之名稱及事務所或營業所，並有
    一定之目的及獨立之財產者，始足當之（最高法院64年台上
    字第3470號著有判例參照）。本件上訴人乙○○乃有一定之
    名稱及以南投縣名間鄉○○村○○街118號為其事務所，並
    有一定之目的（奉祀神明）及獨立之廟產，並設有管理人甲
    ○○，故屬非法人團體，依前揭說明，應有當事人能力。
二、被上訴人乙○○主張：對造上訴人庚○○原擔任被上訴人乙
    ○○管理委員會之主任委員，未領取報酬，對外代表被上訴
    人乙○○，對內負責處理相關業務，乃被上訴人乙○○委託
    處理事務之人。詎上訴人庚○○未經南投縣名間鄉乙○○管
    理委員會（下稱系爭管理委員會）及信徒代表大會決議通過
    ，擅自代表被上訴人乙○○於民國（下同）87年4月24日與
    原審被告辛○○簽訂「南投縣名間鄉松柏坑乙○○大廟北岸
    護坡暨停車場工程設計監造委託契約書」（下稱系爭契約）
    ，委託辛○○設計及監造北岸護坡暨停車場工程（下稱系爭
    工程），約定總設計費為發包總工程施工造價4％即新台幣
    （下同）602萬4000元，簽約時先給付50萬元，俟送請行政
    院農業委員會林務局（下稱林務局）核准並協助被上訴人乙
    ○○與承包商簽訂合約書完成，再給付總設計費60％（扣除
    簽約已付50萬元）即311萬4400元。嗣上訴人庚○○明知系
    爭工程之停車場設計未經林務局核准，且辛○○於86年11月
    8日管理委員會議已表示如未申請核准，只收結構技師費20
    萬元，並返還其餘30萬元設計費，委託書自動失效等語，竟
    仍給付辛○○311萬4400元，亦未向辛○○請求返還設計費
    30萬元，處理委任事務顯有過失，致被上訴人乙○○受有損
    害，爰基於民法第五百四十四條規定，求為命：上訴人庚○
    ○給付被上訴人乙○○341萬4400元，及自第一審追加被告
    辛○○聲請狀繕本送達翌日起算法定遲延利息之判決（原審
    判決上訴人庚○○應給付被上訴人乙○○311萬4400元，及
    自93年8月7日起算法定遲延利息。原審被告辛○○應給付被
    上訴人乙○○311萬4400元，及自93年8月7日起算法定遲延
    利息。如其中一人給付後，另一人於其給付範圍內免為給付
    義務。被上訴人乙○○就其敗訴部分上訴，嗣被上訴人乙○
    ○撤回對辛○○之上訴，上訴人庚○○，就其敗訴部分亦聲
    明上訴，辛○○就其敗訴部分，則未據聲明不服，是辛○○
    部分，業經確定，未繫屬本院，已不在本院審理之範圍。嗣
    兩造之上訴，經本院前審即94年度上字第143號判決駁回後
    ，上訴人就其敗訴部分，即原審命其給付311萬4400元本息
    部分，復提起第三審上訴，被上訴人就本院前審駁回其上訴
    之部分，即駁回30萬元設計費本息之請求部分，則未再聲明
    不服，故設計費部分之判決亦已確定。其後因最高法院95年
    台上字第2884號判決將本院前審判決駁回上訴人之上訴部分
    ，即命上訴人應給付被上訴人311萬4400元之本息部分予以
    廢棄發回；是本院審理之範圍，僅就經最高法院發回須審究
    之尚未確定部分予以論究，就30萬元設計費之本息部分及辛
    ○○之部分均不在本院審理範圍，合先敘明。
貳、實體方面
一、被上訴人方面
(一)、被上訴人於原審起訴主張：上訴人原擔任被上訴人管理委員
    會之主任委員，未領取報酬，對外代表被上訴人，對內負責
    處理相關業務，乃被上訴人委託處理事務之人。詎上訴人未
    經管理委員會及信徒代表大會決議通過，擅自代表被上訴人
    於87年4月24日與原審被告辛○○簽訂「南投縣名間鄉松柏
    坑乙○○大廟北岸護坡暨停車場工程設計監造委託契約書」
    （下稱系爭契約），委託辛○○設計及監造北岸護坡暨停車
    場工程，約定總設計費為發包總工程施工造價4％即602萬40
    00元，簽約時先給付50萬元，俟送請林務局核准並協助被上
    訴人與承包商簽訂合約書完成，再給付總設計費60％（扣除
    簽約已付50萬元）即311萬4400元。嗣上訴人明知系爭工程
    之停車場設計未經林務局核准，竟仍給付辛○○311萬4400
    元，處理委任事務顯有過失，致被上訴人受有損害，爰基於
    民法第544條規定損害賠償之法律關係提起本訴，並聲明求
    為命：上訴人庚○○給付被上訴人311萬4400元及自93年8月
    7日起至清償日止，按週年利率百分之5計付利息之判決。
(二)、於本院更一審補充陳述：
  1.系爭契約第2條第2款所稱「送請林務局核准」之範圍確實包
    括北岸護坡工程及停車場工程，未曾變更。且北岸護坡工程
    與停車場工程為一整體工程，不能割裂。
  (1)系爭契約設計監造包括北岸護坡工程及停車場工程，已為上
    訴人所自承，且由系爭契約名稱、停車場基礎及停車場鋼架
    完成，支付設計費之約定，暨據辛○○於第一審之供稱（見
    原審卷(一)第328頁、卷(二)第29頁），足認系爭契約第2條第2
    款約定「送請林務局核准」包括停車場工程核准在內；停車
    場工程需送請林務局核准，且「送請林務局核准」係支付設
    計費之必要條件。且依辛○○於簽訂系爭契約前87年4月15
    日乙○○管理委員會第11屆第16次臨時委員會中之說明（參
    鈞院卷三第56頁反面、第57頁正面），足證乙○○北岸護坡
    暨停車場工程係屬整體工程，不能割裂。
  (2)再者，否認辛○○有曾重新設計「乙○○大廟北岸護坡暨停
    車場工程」之設計圖，及以前開設計圖經林務局核准之事實
    ；且辛○○所製作之設計圖，並未經林務局核准之事實，業
    經上訴人於台灣南投地方法院96年度重訴字第7號判決列為
    不爭執事項第7點；且南投縣政府及彰化縣政府就鈞院之函
    詢，亦均回覆「並無乙○○北岸護坡工程有關建築資料及建
    築設計圖說」。上訴人雖一再主張上開積極事實，然至今仍
    未舉證以實其說。另南投林區管理處固曾於90年6月29日發
    函（參鈞院卷二第228-230頁）與林務局，惟觀諸林務局於
    90年7月20日所函覆之公文（參鈞院卷三第54-55頁），顯見
    林務局並未核准變更設計；況前開南投林區管理處函文係以
    「乙○○北側邊坡崩塌地自費構築擋土牆」申請變更原設計
    ，且變更原因為「安全問題」，故上訴人執南投林區管理處
    之前開函文抗辯系爭工程業經林務局核准，顯屬誤認，更與
    契約之約定不符。
  (3)至86年11月8日管理委員會第11屆第10次臨時委員會、及87
    年4月15日管理委員會第11屆第16次臨時委員會等二次會議
    ，乃簽訂系爭契約前所進行討論會議；而系爭契約書附註D
    點之約定，係指為符合林務局之要求，乙○○須配合辛○○
    變更設計，並非約定辛○○得變更「送請林務局核准」之核
    准範圍；而觀諸87年9月25日管理委員會第11屆第25次臨時
    委員會、87年11月27日管理委員會第11屆第5次定期委員會
    之會議紀錄，並參酌系爭契約之約定，足認辛○○於前開二
    次會議，僅表示不以停車場名義提出申請，並未表示系爭契
    約所約定核准內容不包括停車場工程，更無變更雙方契約之
    內容。又參與前開二次會議之副主任委員，即證人丙○○亦
    證稱：停車場還是要做，因為蓋停車場對我們利益很大等語
    （見鈞院卷一第103頁正面），上訴人以此抗辯雙方契約內
    容已變更，自不足採。
  (4)又關於乙○○管理委員會於91年4月19日第12屆第5次定期委
    員會議之決議（見鈞院卷三第53頁），乃因上訴人於89年5
    月12日辦理招標時，將鋼骨工程、廁所工程、植栽、燈具及
    圍牆工程一併發包，故審議91年度事業計劃案時，就前開工
    程是否施作，而加以決議，非針對停車場是否施作而決議。
    嗣並於91年5月17日發函與黃公石建築事務所（下簡稱黃公
    石事務所），就上開工程施工造價差異、工期認定為核算後
    ，提報乙○○委員會；顯見該次決議根本與停車場工程無關
    。況該決議係以臨時動議表決該重大事項，且議案通過後尚
    須報請信徒代表大會審核，惟上訴人並未提報，程序不合法
    ，亦未完備；更何況該決議僅乙○○所作成之內部決議，並
    無對外為意思表示，自未發生對外之效力，更無事後追認，
    確認系爭合約第2條第2款規定送請林務局核准範圍不包括林
    務局不能核准之部分之可能。
  2.上訴人處理委任事務有過失，致被上訴人受有全部設計費31
    1萬4400元之損害。
    查上訴人明知乙○○北側護坡工程前於86年委託日大工程顧
    問股份有限公司（下簡稱：日大公司）之設計圖已作廢，不
    予採用，且未經管理委員會及信徒代表大會決議，竟擅自代
    表上訴人於87年4月24日與黃公石建築師事務所代表人辛○
    ○訂立系爭契約；且明知依系爭契約，辛○○必須重新設計
    且應先將北岸護坡暨停車場工程之設計圖送請林務局核准，
    並協助乙○○與承包廠商簽訂合約書完成後，始得支付設計
    費與辛○○，竟一方面與辛○○簽訂前開重新設計之契約，
    另一方面卻以乙○○名義向林務局南投林管處偽稱僅係變更
    監造人，又於付款條件尚未成就之際即擅自支付設計費與辛
    ○○致乙○○受有損害。是其處理委任事務除有過失外，更
    有故意，甚且涉有背信之嫌，致乙○○所受之損害即係311
    萬4400元整。
  3.對於上訴人抗辯之補充陳述：系爭工程從未經林務局准予變
    更設計，故絕無林務局同意變更後，而與三聯發公司簽約之
    事實。縱令上訴人誤認林務局南投林管處之90年6月29日函
    文為核准變更設計，然上訴人於89年5月29日即支付設計費
    與辛○○，於支付設計費後第三日即89年6月1日始擅權與三
    聯發公司簽訂無停車場之承攬契約。是上訴人主張於林務局
    同意變更設計後，始簽訂工程承攬契約與事實不符，則其主
    張「被上訴人就停車場興建工程並未發包施作，也無支付該
    部分之工程費，當然無從評價停車場工程之設計費可言」，
    自無足採。
二、上訴人方面
(一)、上訴人則以：系爭工程前於85年5月間委由日大公司設計，
    因其設計與被上訴人要求不符，管理委員會於86年3月6日決
    議與其解約。嗣信徒代表大會於86年3月19日決議通過系爭
    工程之預算，同意重新設計及施工，管理委員會即陸續於86
    年11月8日、86年12月30日、87年4月15日詳細討論系爭工程
    之設計及委託契約內容，並於87年4月24日決議與辛○○簽
    訂系爭契約。系爭工程之設計由辛○○接手後，辛○○即與
    林務局進行溝通，林務局亦多次派員前往現場勘察，與其討
    論設計圖事宜，是林務局所核准動工者，確係辛○○之設計
    圖面，並已據辛○○設計圖面，將系爭工程發包與三聯發工
    程有限公司施作，而辛○○乃於89年5月12日協助系爭工程
    招標完成後，於同年5月29日向被上訴人請款，上訴人依約
    給付，並無違背委任事務之處理。又系爭契約第2條第2款所
    稱之「送請林務局核准」範圍之約定，其真意僅指北岸護坡
    工程，不包括停車場工程等語，資為抗辯。
(二)、於本院更一審補充抗辯：
  1.查系爭北岸護坡工程於89年度係編列3千萬元預算，並載於
    乙○○89年度重要之建設事業計劃中，報請主管機關核備；
    而上開建設經費之預算等議案（第二號、第三號議案），乙
    ○○確於89年3月28日信徒代表大會續會議決議通過，有乙
    ○○管理委員會第11屆第5次信徒代表大會之議程、預算明
    細、事業計劃明細及會議紀錄（參上證八），可資證明。則
    身為當時乙○○主任委員之庚○○，即有依照決議內容執行
    之義務。又系爭工程之相關設計費用，本屬工程建設經費之
    一環，從而上訴人代表乙○○支付之設計費用，乃是依據信
    徒大表大會議決通過之預算執行。
  2.查系爭契約簽訂時，重點係放在具有重要性及急迫性之北岸
    坡護工程及水土保持工程上，擴建停車場之工程僅係附帶設
    計，並不會影響主體之修護工程，此由證人壬○○即系爭契
    約簽訂時之乙○○管理委員會第11屆委員於鈞院前審之證述
    足證（見鈞院前審卷第151、153頁）。而簽訂契約後，因就
    林務局主管之保安林地，停車場工程係開發利用行為，主管
    機關是不會核准的，而辛○○於87年9月25日第11屆第25 次
    臨時委員會及87年11月27日第11屆第5次定期委員會等2次會
    議，已明確陳述停車場名義較難核准、及不以停車場名義提
    出申請，是乙○○第11屆管理委員會之委員們亦明知且同意
    ；證人壬○○亦於鈞院前審審理中，明確證述系爭契約所約
    定之核准內容，是不包括興建停車場在內。甚而91年4月19
    日第12屆第5次定期委員會於知悉林務局就以停車場名義提
    出申請，難以獲林務局核准情形下，已於事後追認，再次確
    認系爭契約第2條第2款「送請林務局核准」之範圍不包括林
    務局不能核准之停車場部分等情。足見，不論依乙○○簽約
    時委員會之真意，及當時委員會為因應無法以停車場名義申
    請核准之變化，乙○○第11、12屆之委員會均已更新合意並
    同意系爭契約所約定核准內容，不包括停車場工程在內無訛
    。上訴人身為主任委員，依循前開第11、12屆委員會之意見
    及決議，同意辛○○領取311萬4400元之設計費，並無違背
    與處理自己事務同一之注意義務，而無任何故意、過失可言
    。
  3.次查89年5月間被上訴人與三聯發工程有限公司簽訂之「松
    柏嶺乙○○北岸護坡新建工程」契約，總價1億5060萬元之
    總工程費中，並未包括停車場興建工程之工程費在內，是被
    上訴人依系爭契約第2條之約定以總工程費計算4%之設計費
    ，並未包含停車場興建工程之設計費在內。從而上訴人依約
    同意支付建築師之311萬4400元之設計費，係指業經核准並
    發包之「乙○○北岸護坡工程」之60%設計費，並無違背與
    處理自己事務同一之注意義務之過失。
  4.另黃公石事務所製作之「南投縣名間鄉乙○○北側護坡整治
    工程設計圖」與日大公司所設計「南投縣名間鄉乙○○北側
    邊坡崩坍整治工程設計圖」，並不相同，足見上訴人於89年
    5月12日辦理乙○○就北岸護坡建造工程招標，確係以黃公
    石事務所設計圖說招標，並非引用原日大設計圖說。就上開
    事實，亦據三聯發工程有限公司（以下均簡稱：三聯發公司
    ）董事長鐘先助於另案台灣南投地方法院91年度訴字第745
    號證述在案，並有「南投縣名間鄉松柏嶺乙○○北岸護坡新
    建工程承攬契約書」附卷可稽；另據南投林區管理處91年2
    月25日（91）投治字第09141011956號公函亦可知主管機關
    同意乙○○北側護坡工程之施工，且原設計圖已修訂，與日
    大設計公司無涉。至乙○○雖於90年6月19日將黃公石建築
    師事務所重新設計之圖說送請南投林管處核備，然在此之前
    ，辛○○已多次與南投林管處協商，而南投林管處早已知悉
    系爭工程改依黃公石事務所重新變更設計之圖說施作，並同
    意乙○○施工在案。
  5.暫不論兩造對於停車場興建工程是否核准之爭議，乙○○所
    以會委請建築師設計，最主要目的在於北岸護坡整治工程，
    非在於停車場工程，而系爭契約第2條約定是以工程造價之4
    ％，當停車場未被設計時，就不會有停車場工程費用發生，
    設計師所領取之設計費用中也就不會包括停車場工程。則被
    上訴人根本未支付停車場興建之工程費及設計費，本無任何
    損失可言。又縱認本案設計師所領取之設計費用中會包括停
    車場工程設計費在內，而要計算減少停車場設計所應支付之
    設計費用者，然依工程設計之難度及比重，也不會超過10％
    ，則設計師僅請領設計費60％之情形，被上訴人亦不會受有
    任何損失，自無請求損害賠償之必要。另上訴人被訴背信刑
    事案件，業經司法機關判決無罪確定在案，而被上訴人屢就
    同一事件提出背信告發，亦經台灣南投地方法院檢察署再以
    93年度偵字第3603號處分不起訴。
三、原審經審酌兩造所提出之攻擊防禦方法後，以上訴人係依信
    徒代表大會及管理委員會之決議，代表被上訴人與辛○○訂
    定系爭契約，委託辛○○設計及監造系爭工程，並約定設計
    費602萬4000元分期給付；其中第二期款311萬元4400元於送
    請林務局核准並協助被上訴人與承包商簽訂合約書完成後給
    付，且所謂核准係包括停車場工程核准在內。上訴人明知林
    務局未核准停車場工程，仍准許辛○○領取設計費311萬440
    0元，屬處理委任事務具有過失，致被上訴人受損害，而認
    被上訴人主張依民法第544條規定，請求上訴人賠償311萬44
    00元之部分，為有理由，因而判令上訴人應給付被上訴人31
    1萬4400元及自93年8月7日起至清償日止，按週年利率百分
    之5計算之利息。並就上開被上訴人勝訴部分，分別為附條
    件之假執行及免為假執行之宣告。上訴人對於原審上開判決
    結果不服，提起上訴，經最高法院發回本院更為審理，上訴
    人於本院更審之上訴聲明：(一)原判決不利於上訴人之部分廢
    棄。(二)上廢棄部分，被上訴人在第一審之訴及其假執行之聲
    請均駁回。(三)第一、二審訴訟費用均由被上訴人負擔。被上
    訴人則答辯聲明：(一)上訴駁回。(二)訴訟費用由上訴人負擔。
四、兩造不爭執之事實如下（見本院卷三第63頁正、反面）：
(一)、上訴人庚○○自85年11月起至94年2月止擔任乙○○第11屆
    、第12屆管理委員會之主任委員，並未領取報酬。
(二)、就乙○○北側邊坡整治工程，乙○○曾於85年3月28日與訴
    外人日大公司簽約，委託日大公司規劃設計，該日大公司之
    設計圖，已於85年8月4日經林務局核准在案。嗣於86年3月6
    日乙○○第11屆第1次定期會議決議，原日大公司設計內容
    不予採用並作廢，乙○○支付100萬元設計費，雙方合意解
    除契約。
(三)、87年4月24日由上訴人庚○○以乙○○主任委員身分與訴外
    人黃公石事務所簽訂「南投縣名間鄉松柏坑乙○○大廟北岸
    護坡暨停車場工程」工程設計監造委託契約書，約定設計費
    602萬4000元，簽約時先給付50萬元，嗣送請林務局核准並
    協助被上訴人與承包商簽訂合約書完成，再給付311萬4400
    元。
(四)、89年5月12日乙○○就北岸護坡建造工程辦理招標。
(五)、89年5月29日黃公石建築師事務所之設計師辛○○，出具「
    請領單」向乙○○請領北岸護坡新建工程第1期設計費311萬
    4400元，乙○○於同年6月9日給付該311萬4400元之設計費
    （見原審卷(一)第24頁請款單、第26頁支出傳票，又就311萬
    4400元係第一期或第二期設計費，因辛○○係以第一期設計
    費為名請領之，故本院均以第一期設計費稱之；再被上訴人
    於97年8月20日爭點整理狀原主張：辛○○係於89年5月29日
    領取311萬4400元，嗣已同意依傳票所載日期更正請領日期
    為：89年6月8日，見本院更審卷(三)第63頁反面）。
(六)、89年6月1日由上訴人庚○○以乙○○主任委員身分與訴外人
    三聯發公司簽訂「南投縣名間鄉松柏嶺乙○○北岸護坡新建
    工程承攬契約」（未包含停車場工程在內）。
(七)、以上兩造不爭執之事實，並有設計監造委託契約書、請款單
    、支出憑證及統一發票、與三聯發公司簽立之承攬契約書影
    本在卷可證，自堪信為真實。
五、本件之爭點（見本院更審卷(三)第64頁）：
(一)、系爭契約第2條第2款約定於「送請林務局核准」後，給付設
    計費百分之60，所稱之核准，是否業經被上訴人事後追認並
    確認不包括停車場之工程在內？
(二)、停車場工程與北岸護坡工程可否分割？
(三)、上訴人庚○○同意支付之設計費311萬4400元，是否處理受
    委任之事務有過失（即違反與處理自己事務同一注意義務）
    ，而致乙○○遭受損害？黃公石事務所請領之第1期設計費
    即311萬4400元，是否包含「停車場工程」之設計費在內？
    乙○○如有損害，損害金額多少？
六、得心證之理由：
(一)、查上訴人原擔任乙○○管理委員會主任委員，對外當得代表
    被上訴人乙○○，對內負責處理乙○○相關業務，乃受被上
    訴人委託處理務之人。其於87年4月24日代表被上訴人乙○
    ○與黃公石事務所簽立之系爭設計及監造契約，被上訴人雖
    否認其效力，並抗辯稱：上訴人未經系爭管理委員會及信徒
    代表大會決議通過，擅自代表被上訴人於87年4月24日與黃
    公石事務所辛○○簽訂系爭契約等語。然查，依被上訴人乙
    ○○組織章程第13條及第14條規定，審核年度預算、年度計
    劃各種事業總說明，管理委員會提議事項，乃信徒代表大會
    之權限，而處理信徒代表大會決議及交辦事項，乃管理委員
    會之權責（見原審卷(一)14頁）。又依86年3月第11屆第2次信
    徒代表大會議案內附86年度事業計劃表記載：建設部門之第
    一項工作項目為「南側招待所護坡建設及北側坑護坡建設」
    ，預算經費4000萬元等情（見被證四，外放）。86年3月19
    日第11屆第2次信徒代表大會紀錄：第三號議案審議86年度
    事業計劃案，議決通過，報請縣政府核備等情（見被證四，
    外放）。87年4月24日第11屆第17次臨時委員會議北側坑護
    坡建造工程委託設計契約事項檢討說明會議紀錄：辛○○說
    明北側護坡工程設計監造委託契約內容，結論簽訂合約等情
    （見本院上訴審卷163頁）。足認系爭工程之預算經信徒代
    表大會決議通過後，系爭管理委員會為執行信徒代表大會決
    議事項而於87年4月24日決議委託辛○○設計監造系爭工程
    ，當時管理委員會之主任委員即上訴人遂代表被上訴人與原
    審被告辛○○訂定系爭契約，係執行信徒大會決議及交辦之
    事項，被上訴人主張：上訴人擅自與辛○○簽訂系爭契約一
    節，尚不足採信。
(二)、被上訴人固又主張：系爭工程設計監造契約係委託辛○○設
    計及監造北岸護坡暨停車場工程，但辛○○任職之黃公石事
    務所並未依契約設計，林務局也未核准，而本件林務局所核
    准的是日大公司之設計圖，非黃公石事務所之設計圖，故上
    訴人不應支付311萬4400元之設計費。至於87年9月25日第25
    次臨時委員會會議紀錄及87年11月27日第5次定期委員會會
    議紀錄所載內容均不足認兩造已更新契約內容，亦無變更雙
    方契約內容之效力。是以辛○○所設計之設計圖既未經林務
    局核准，上訴人本不得辦理招標，也不能簽約，上訴人卻違
    背職務，逾越權限支付設計費予辛○○，造成被上訴人相當
    於311萬4400萬元之損失，自得依兩造間之委任關係請求上
    訴人負擔賠償之責。上訴人則以：系爭契約第二條第二款約
    定之「送請林務局核准」業經更新合意不包含停車場工程在
    內，且辛○○於87年9月25日管理委員會第25次臨時委員會
    會議及87年11月27日管理委員會第11屆第5次定期委員會議
    中已表明系爭工程將不以停車場名義提出，所以委員並無異
    議，嗣乙○○第12屆管理委員會於91年4月19日召開第5次定
    期委員會會議紀錄第10頁臨時動議決議業經表決：「北坡護
    坡整治工程請按照林務局核准之書圖辦理變更設計，不在核
    准範圍內應予刪除」足見，乙○○第12屆管理委員會該次決
    議已追認並確認系爭合約第二條第二款送林務局核准之範圍
    並不包括停車場工程在內。上訴人支付辛○○設計費並無違
    背委任義務，況上訴人於本案只是乙○○之主任管理委員，
    並沒有受到任何報酬，且其所支付之設計費，係指北岸護坡
    工程之設計費，並非停車場之設計費，停車場之設計費根本
    未支付，被上訴人並無損失可言，是其請求為無理由等語資
    為抗辯。故本件首應審究者乃：系爭契約第2條第2款約定於
    「送請林務局核准」後，給付設計費百分之60，所稱之核准
    ，是否業經被上訴人事後追認並確認不包括停車場之工程在
    內？
  1.查87年4月24日由上訴人以乙○○主任委員身分與訴外人黃
    公石建築師事務所簽訂之爭合約係以：北岸護坡暨停車場工
    程為名，依契約之前言亦已註明：因甲方（指被上訴人）擬
    在南投縣名間鄉乙○○大廟北岸設計護坡暨停車場工程，特
    委任乙方（指黃公石事務所）擔任設計及監造之事宜，足見
    雙方締約當時所委託設計之對象確包括停車場工程在內，是
    契約第二條第二款所謂：送請林務局核准，自亦包括停車場
    在內，固無疑義。然依被證11即87年9月25日第11屆第25次
    臨時委員會會議紀錄所載，辛○○於該次會議中已到場陳明
    ：「以停車場名義申請可能較難核准，用途及名稱可能需修
    正，現以擴建廟前廣場需設擋土牆安全設施名義提出申請」
    等語；另依被證12即87年11月27日管理委員會第11屆第5次
    定期委員會會議紀錄之記載，辛○○亦已敘明：可能不以停
    車場名稱申請，會以拓建廟前廣場工程為由申請，圖面準備
    2份，1份為拓建廟前廣場，可建停車場，1份沒設停車場送
    給林務局」等語，足見辛○○於前開2次會議，均已表明：
    停車場難獲核准，故將修改設計圖之名稱及用途，且不以停
    車場名義提出申請，送給林務局之設計圖亦將不設停車場等
    情，而與會委員就此均未提出任何異議或意見，此有被證11
    、12之會議記錄在卷可參（證物外放）。
  2.證人即乙○○第11屆管理委員壬○○，就法官詢以：第十一
    屆委員會管理委員對於興建停車場工程無法核准之看法如何
    ？亦到庭證實：「…興建停車場僅在說明會討論階段沒有結
    論」、「辛○○有說北岸護坡工程及水土保持工程可能會准
    可以施工，但停車場工程主管機關不會核准，不可能興建」
    、「…說明會有開過好幾次，辛○○確實有說停車場無法核
    准，另87年11月27日第五次定期委員會紀錄當時委員一致的
    立場就如該次會議紀錄第十二條第三項所載內容，管理委員
    當時的之立場在於北岸護坡工程及水土保持工程一定要做，
    其他的不重要」各等語（本院上訴卷第152-153頁）；另一
    委員癸○亦證明當時委員會之看法就如壬○○所述（本院上
    訴卷第154頁）；證人即第11及12屆委員丁○○就87年9月25
    日及87年11月27日（即被證11、12）之會議決定事項亦稱：
    當時設計師說停車場申請可能不會准，所以就放棄了，只做
    護坡工程，因為停車場沒有辦法允許，就無法做，所以發包
    時就沒有停車場工程…當時主要目的是要護坡，就是做擋土
    牆，避免牆壁傾塌，因為設計師說坡崁一層一層做起來，廟
    前廣場較大，我們覺得比較好，所以會議現場大家都沒有意
    見，正式發包時也就沒有發包停車場（本院更審卷第一宗第
    73 -74頁反面）；另一委員戊○○亦稱：在87年11月27日及
    9月25日之會議中，當時討論的重點在於護坡工程，設計師
    說用停車場名義申請較難，後來就沒有做，我們目的在護坡
    工程，因為怕廟地一直塌陷，我們只要能夠作護坡就可以，
    在87 年11月27日會議當時，設計師（指辛○○）說有兩個
    名稱，他會準備兩份去申請，主要是護坡工程，只要護地工
    程能夠合法做起，廣場上面就可以停小客車，所以當初沒有
    討論到停車場工程問題（本院更審卷第75頁反面及76頁正面
    ）；核證人壬○○、癸○、丁○○、戊○○前開證述大致相
    當，益證與會委員在辛○○之說明下，均明白若以停車場名
    義申請將難獲准，故同意設計師修正及變更設計圖之名稱及
    用途。
  3.雖前揭87年9月25日及同年11月27日之會議紀錄，並未議決
    不做停車場，證人即當時副主委丙○○亦到庭證稱：停車場
    還是要做等語（本院更審卷一第103頁）。然其亦坦言：辛
    ○○後來有說建停車場有困難，他說要提出二份設計圖，一
    份給林務局（按該圖未設停車場）；一圖給我們，事實上伊
    不知道到底有無停車場（本院更審卷第102頁反面）；與證
    人壬○○、癸○、丁○○、戊○○證稱辛○○當時有說明建
    停車場有困難一節相符，可見證人丙○○當時亦係在得悉停
    車場興建有困難之情況下，同意辛○○修正設計圖之名稱及
    用途，否則丙○○於會議中豈有不加異議或反對之理，故不
    能單依丙○○之證詞即為不利於上訴人之認定。
  4.再查，辛○○於原審稱：「林務局只核准北岸護坡工程，停
    車場並沒有核准施工，因為停車場土地是國有土地，我們有
    把設計圖給林務局黃裕星局長看，他准許我們做第一期工程
    ，第一期工程是指護坡工程，第二期工程是指停車場工程、
    …我們第一期及第二期都有向林務局申請，因為是國有林地
    ，所以林務局只允許第一期工程，第二期工程，林務局認為
    廟前廣場不能擴充佔用國有林地，而圖面是我們有再重新設
    計，發包的圖示也是用我們的新圖發包的。停車場的部分，
    林務局沒有核准，第一期護坡工程完成後，廟前廣場就有停
    車場功能，第二期工程是要加大停車場面積，林務局沒有核
    准…。」等語（見原審卷(一)328頁，卷(二)第29頁）；另其於
    88年8月12日乙○○管理委員會第11屆88年度中元普渡工作
    籌備會議紀錄中（見原審卷一第338頁正面最後一行及反面
    ）亦敘明：「北崁所有圖面都已完成，目前準備發包的動作
    ，現在林務局管理處的公文已核准施工發包，…」；而時任
    立法委員張明雄於88年10月14日第11屆第一次臨時信徒代表
    大會之致詞亦稱：「林務局方面經交換意見，同意加強部分
    之工程（指北岸護坡工程」（原審卷一第349頁反面）；可
    知辛○○於87年11月27日會議所稱之二份圖面，僅護坡工程
    之設計圖獲准，而停車場工程之設計圖並未獲准。
  5.雖被上訴人又主張：黃公石事務所並未重新設計，本件僅有
    原日大公司之設計圖而已，且林務局所核准者乃日大公司之
    設計圖，黃公石事務所設計之北岸護坡工程之設計圖未經核
    准等語。然查：本件北岸護坡工程，除原日大公司之設計圖
    外，黃公石事務所亦有重新設計之設計圖，此有上訴人提出
    之日大公司之設計圖一份及黃公石事務所之設計本各一冊在
    卷可參（證物外放，即上證3及上證6），且上訴人於被訴背
    信一案刑事判決無罪確定後，於94年11月16日自台灣南投地
    方法院檢察署領回之設計圖，其中扣案證物編號9即為日大
    工程公司設計圖，另編號10則為黃公石事務所設計之設計圖
    ，此亦有該署發還資料影本一份為憑（本院更審卷(二)第140
    頁）；而原日大公司之設計圖乃偏向單向駁坎的護坡工程，
    黃公石事務所則採重力式結構檔土牆，類似梯田之方式，將
    載重平均分攤於二側山谷，業據辛○○於91年訴字第745號
    背信一案證述明確（見該案卷第169頁正面），證人即南投
    林區管理處主管柯杏春於上訴人被訴刑事背信一案，就日大
    及黃公石事務所兩份設計圖之差異，亦證稱：後者（指黃公
    石設計圖）之重點是增加結構安全及地錨，安全係數提高，
    鋼筋、水泥強度及其他材料也較高級，後面之設計圖可能有
    參考原設計圖，但仍屬重新設計無訛（見前開745號刑卷第
    305頁），由此益證黃公石事務所確有重新設計設計圖，被
    上訴人抗辯其未設計一節，洵無可採。
(三)、黃公石重新變更之設計圖，業經林務主管當局同意在案：
  1.按被上訴人於90年6月19日就北側邊坡擋土牆整治工程，即
    以該整治工程經林務局85年9月4日林治字第23209號函核准
    同意自費構築在案，但因核准未施工期間，遭逢八十八年集
    集大地震，原設計結構安全經現場再予評估，故又委請黃公
    石事務所依前申核內容在不變更使用之原則下規劃設計、監
    造並檢具黃公石事務所規畫設計圖說一式四份，送請行政院
    農業委員會林務局南投林區管理處核准，南投林區管理處則
    於90年6月29日函文林務局，其中第五處理意見之r一、三項
    已分別載明：「本案乙○○管理委員會原申請核准委託日大
    設計乙○○北側邊坡崩塌地自費構築檔土牆，初因經費不足
    無法開工，繼則因遭受九二一地震等之影響，為顧及結構安
    全，故再重新委請黃公石建築師事務所重新設計，並申請准
    予變更設計施工以策安全，經查乙○○中部地區宗教觀光勝
    地，香客眾多，既經認為結構安全有問題，擬准予變更設計
    施工」、「綜上所述，乙○○北側邊坡自費構築檔土牆，工
    程龐大且有繼續塌塌跡象，擬請鈞局在施工期間不得變更設
    計及施工地點及由建築師負責監造等一切安全責任原則下，
    同意准予變更」；同年7月20日林務局函文南投林區管理處
    ：本變更設計規劃之平台似非水土保持所必要者，邊坡之水
    土保持處理仍以階段式護坡（或檔土牆）並配合植生綠化工
    作為宜」；行政院農業委員會林務局南投林區管理處接到林
    務局前函後，旋於90年7月31日函知乙○○管理委員：乙○
    ○隨後即依函示，於90年8月25日檢送修正為階段式護坡（
    或擋土牆）及配合植生綠化之設計圖說，再送林務局南投林
    區管理處，林務局南投林區管理處再於90年9月10日以（九
    十）投治字第904108520號函將乙○○管理委員會重新修訂
    完竣之設計圖轉送林務局，林務局就其申請變原設計一案，
    復於90年9月20日以九十林治字第901618947號函覆南投林區
    管理處：「本案用地既屬乙○○管理委員會所分租區域，該
    區域需即刻施行整治，本局原則同意辦理」由前開往來之公
    文之檔案及內容（各公文及申請核准之相關資料，見行政院
    農業委員會96年9月27日以投治字第0964221521號函覆本院
    之29筆檔案清冊及檔案資料編號20、編號23及編號24後附林
    務局90年9月20日之函文）；足證黃公石事務所重新變更設
    計之設計圖，業經林務局同意在案，已甚明顯。
  2.嗣南投林區管理處亦於91年2月25日以（91）投治字第09141
    01195號函覆被上訴人管理委員會，其內容為：「二、本案
    經於九十一年一月二十八日派員前往現場勘查結果，據報貴
    會業經依照林務局九十年十二月十一日林治字第九○一六二
    四玉五三號函示分別將原設計圖修訂為該區域除護坡工程及
    植生綠化外，不得供其他用途，並亦依照九十年七月二十日
    林治字第九○一六一三三九六號函將邊坡之水土保持以階段
    式護坡（擋土牆）並配合植生綠化。三、經查貴會既經依照
    林務局函示修訂設計圖完竣，且乙○○廟基有逐漸擴大崩坍
    跡象，並隨時有立即危險，為防範危及大批香客及大廟之安
    全，同意按施工地點，在不越界砍伐障礙木與擅自變更設計
    及用途之原則下，應依照『乙○○北側邊坡崩坍地自費構築
    擋土牆設計圖』治理，施工期間依核准時程，至於有關安全
    措施，應由設計師辛○○負責監造外，並請將開工日期報處
    備查外，亦請造具工人及救火隊名冊兩份報處憑辦。」（見
    南投地院96年重訴字第7號卷第2宗第179頁、180頁，經本院
    影印後存卷），證人柯杏春亦證稱：91年2月25日核准之公
    文，係准予依修訂後的設計圖施工；另南投林區管理處保安
    員江嘉寶於南投地院91年字第745號一案，92年6月5日審理
    時亦到庭證實：「因該地（指乙○○北岸護坡）是向林務局
    承租，所以本案要施作前必須將設計圖送林管處核准，其間
    最終的核准機關有爭議，最後議決由林管處直接決定」、「
    85年林務局同意第一次施工，核准日大公司設計圖。核准後
    未施作…」「90年6月15日乙○○來函（見行政院農業委員
    會前揭29筆檔案清冊，其中編號20第11頁）原設計因九二一
    地震災後結構已有問題，重新委託黃公石事務所設計，…其
    中黃公石事務所的張姓設計師（指辛○○）將厚厚的一整疊
    設計圖拿給我們處長看」（參南投地院91年訴字第745號卷
    第301-303頁、305頁反面），由南投林管理處該函及江嘉寶
    、柯杏春之證詞互核對照可知：南投林區管理處已同意黃公
    石事務所之變更設計圖，且91年2月25日函文中所稱「原設
    計圖」及「乙○○北側邊坡崩坍地自費構築擋土牆設計圖」
    係指為訴外人日大公司所製作送經林務局核准之設計圖，另
    所稱「依照林務局函示修訂設計圖完竣」，則係指黃公石建
    築師所製作未含停車場並依林務局90年7月20日函文指示（
    指平台似非水土保持所必要者及邊坡之水土保持處理仍以階
    段式護坡（或檔土牆）並配合植生工作為宜）修訂完竣之設
    計圖而言，及被上訴人亦不諱言林務局確有同意修正（見本
    院更審卷(三)第151頁），由此更足證明：黃公石事務所重新
    變更設計之設計圖，於91年2月25日業經南投林管處核准同
    意，洵無疑義。
  3.再黃公石事務所重新變更設計之設計圖，業經林務主管單位
    之同意在案，已如前述，雖其未重新送請核准，然證人即林
    務局南投林管處課長柯杏春於原審91年度訴字第745號及本
    院92年度上易字第1714號審理上訴人涉嫌背信案件中已分別
    到庭證實：「85年8月4日已核准施作，南投林管處只核准1
    次，不可能核准2次」、「91年2月25日核准之公文，係准予
    依修正後的設計圖施工，不是重新核准」、「林務局是於85
    年9月4日核准日大公司的設計圖，此為正式的核准設計圖及
    施工地點，於88年6月23日林務局同意開工，於91年2月25日
    林務局最後1次同意修正設計圖施工。（問：設計圖重新設
    計，是否要經過林務局重新核准？）只要送給我們同意修正
    即可，並不必要重新核准」、「原設計圖（指日大公司之設
    計圖）無法完全套用，乙○○申請變更後，應依修正後之施
    工圖施工（見本院92年度上易字第1714號卷第146頁、原審
    法院91年訴字第745號卷第304-307頁），是設計圖經核准後
    ，既無法核准第二次，而變更設計圖又無須重新申請核准，
    則黃公石事務所之變更設計圖於林務局、南投林區管理處先
    後同意其變更並准許其施工後，實質上即已符合委託契約第
    二條所定送請林務局核准之要件，被上訴人徒以：本件僅日
    大公司之設計送請核准，黃公石事務所之設計圖未獲核准，
    據以主張：上訴人此部分已違反委任事務之執行，尚屬無據
    。
(四)、系爭工程，業經被上訴人管理委員會91年4月19日決議不包
    括停車場之工程在內，且北岸護坡工程與停車場工程並非不
    可分：
  1.查被上訴人於主管單位同意黃公石事務所重新設計之設計圖
    後，隨即於91年3月26日12屆第14次臨時委員會討論北岸護
    坡建設工程之問題，其間辛○○亦到場說明：「北岸護坡工
    程早經核准在案，因地震關係結構體安全系數需提高，此次
    所核准的是依林務局要求加強結構體變更設計申請，繪製平
    面圖有86張，提供幾張主要平面圖參考。」，嗣經多位委員
    發表意見，最後由上訴人表示若出席委員不贊成由三聯發公
    司承造北側護坡工程者請表決，因在場委員無人表示反對，
    即通過贊成由三聯發公司承造之結論，有上開會議紀錄1份
    在卷足稽（參南投地院96年重訴字第7號卷1第221頁至第229
    頁，另影本附卷），而被上訴人早於89年6月1日由上訴人代
    表與三聯發公司簽訂系爭承攬契約，則上開91年3月26日會
    議作出由三聯發公司承造之結論，應非指再度與三聯發公司
    簽約之意，而係指系爭工程應即由訴外人三聯發公司進場承
    造之意，是被上訴人委員會於該次會議中既已同意就護坡工
    程先行施作，而不包括停車場在內，可見委員會已同意僅就
    護坡工程與停車場工程區分出來，並就護坡工程先行發包施
    作，而護坡工程及停車場工程在性質上又非不可分，是被上
    訴人抗辯：護坡及停車場工程不可分割一節，亦難採信。
  2.復查，解釋契約應探求當事人之真意，真意何在，雖應以過
    去事實及其他一切證據資料為斷定之標準，但當事人因契約
    所定條件之變化，亦不妨隨時為契約內容之更新合意。本件
    被上訴人委託黃公石事務所設計及監造，原雖約定除北岸護
    坡工程外，固包括停車場工程在內，然因停車場工程無法獲
    得核准，黃公石事務所就北岸護坡工程重新變更設計之設計
    圖又已獲主管當局之同意，乙○○為因應契約原訂條件之變
    化，遂又於91年4月19日第12屆第5次定期委員會（第1次續
    會）第10討論案，由委員吳聰智以臨時動議提出：「北岸護
    坡工程請按照林務局核准之書圖辦理變更設計，不在核准範
    圍內應予刪除，其餘待申請核准後再行辦理。」，並提請審
    議，最後經表決以過半數通過決議為：「(1)北坡護坡整治工
    程業經林務局91年3月25日（應為91年2月25日之誤）核准施
    工在案。(2)北坡護坡整治工程請按照林務局核准之書圖辦理
    變更設計，不在核准範圍內應予刪除，其餘待申請核准後再
    行辦理案由。」，有上開會議紀錄1份附卷為證（參南投地
    院96年重訴字第7號卷第235頁，影印存卷），可見被上訴人
    管理委員會業於事後追認並確定系爭合約第2條第2款所定之
    送請林務局核准之範圍，不包括林務局不能核准之停車場工
    程在內，而黃公石事務所於停車場工程未獲核准後，即未再
    就該部分為任何之設計，應有默示終止停車場設計之意，被
    上訴人管理委員會嗣又於91年4月19日決議通過未經核准部
    分，逕予刪除，黃公石事務所就此刪除之決議亦無任何之異
    議或反對，顯示雙方就系爭委託設計及監造契約已有合意更
    新其內容，即不包括停車場工程在內。
  3.雖被上訴人又主張：91年4月19日之委員會之決議未經信徒
    大會決議通過，且不得以臨時動議為之，故不生效力等語，
    然前開委託內容之變更，依被上訴人組織章程所定，非屬被
    上訴人信徒大會應議決之事項（參原審卷(一)第14頁），該組
    織章程亦未限定臨時動機之事項，是前開議案縱以臨時議案
    方式提出，但既經與會委員多數決即生效力。被上訴人固又
    提出被上訴人管理委員會91年5月17日（91）乙○○字第911
    69號函（見本院更審卷三第70頁）抗辯稱：91年4月19日決
    議刪除之工程係指：鋼骨、廁所、植栽、燈具及圍牆相關工
    程另期施作而言，不包括停車在內，然前開決議業已明示：
    係北岸護坡工程按照林務局核准之書圖辦理變更設計，不在
    核准範圍內應予刪除，而停車場並不在核准之列，依決議內
    容即在刪除之列，況系爭委託契約書第2條付款辦法第13款
    亦係以：停車場鋼架完成作為付款之條件，可見停車場工程
    確與鋼骨有關（見原審卷一第22頁），被上訴人此部分之抗
    辯尚難採信。至被上訴人固又主張：本件辛○○設計費之支
    付，涉及組識章程第13條第6款年度出入預算決算及各種事
    業損益概算、結算，故須經信徒大會決議通過等語，惟查：
    乙○○第11屆第5次信徒代表大會已分別於89年3月21日及同
    年3月28日召開，而89年3月28日信徒大會所討論之議案有四
    ，其中第二案即是審查乙○○89年度收支概預算案，第三議
    案則為審議89年度事業計畫案，依其內容可知，系爭北岸護
    坡工程之相關建設支出，於89年度即已編列3000萬元之預算
    ，該工程並記載於乙○○該年度重要之建設事業計劃中，並
    報請主管機關核准，該預算且於89年3月28日信徒代表大會
    續會通過，此有上訴人提出第11屆第5次信徒代表大會之議
    程，預算明細、事業計劃明細及會議紀錄為證（見本院更審
    卷(三)第97-106頁、110頁、28頁），是前開建設經費既經該
    次之信徒大會通過，而系爭北岸護坡工程之相關設計費用，
    本屬工程建設經費之一部分，上訴人依該決議內容支付設計
    費，乃是依據信徒代表大會通過之預算執行，與組織章程第
    16條所定主任委員之權責並無不合，被上訴人空言89年預算
    與系爭工程無關，亦無可採。
  4.更查，依系爭委託合約第2條之約定，系爭設計費原係按工
    程進度逐次支付，其中第二期係以送請林務局核准，並協助
    乙○○與承包商簽訂合約完成，支付黃公石事務所總設計費
    百分之60，而所謂之「送請核准」，因系爭工程施作地點有
    國有保安林地，涉及山坡地之水土保持，故須經林務當局之
    審認（核准或同意變更），則前開契約所稱之送請林務局核
    准，自係指重新設計之圖說須經林務局核准或同意。而本件
    黃公石事務所重新變更設計之設計圖，已先後經林務局及南
    投林區管理處同意在案，雖被上訴人管理委員會於未獲林務
    主管當局同意前，即辦理招標，惟因林務局就設計圖只核准
    一次，故系爭黃公石事務所重新設計之設計圖只須送請林務
    當局同意修正即可，不必要再重新核准，此業據柯杏春於本
    院92年上易字第1714號證述如前（見該刑案卷第146頁），
    是以本案既屬變更設計，則於系爭工程竣工前均可以向核准
    機關申請變更設計，核與建築法第39條所規定：「起造人應
    依照核定工程圖樣及說明書施工；如於興工前或施工中變更
    設計時，仍應依照本法申請辦理。但不變更主要構造或位置
    ，不增加高度或面積，不變更建築物設備內容或位置者，得
    於竣工後，備具竣工平面、立面圖，一次報驗」之意旨相符
    ，亦為本院92年上易字第1714號即上訴人被訴背信一案所明
    認（見該判決理由第6頁）依此，上訴人自得於黃公石變更
    設計之圖說送請林務局南投林管處核准、同意前，先與三聯
    發公司簽訂系爭承攬契約，再於事後補送核准同意。而被上
    訴人嗣後又已於90年6月19日將黃公石事務所所設計之圖說
    ，行文南投林管處請求變更，並於91年2月25日獲准同意，
    則其原發包時所欠缺之「核准」要件，南投林管處於91年2
    月25日同意其變更後，應即視為補正。
七、系爭契約既有效存續，黃公石事務所亦已依約履行設計監造
    之義務，上訴人庚○○固得支付第１期設計費311萬4400元
    ，但在未經管理委員會決議：刪除停車場工程前即先行給付
    ，已造成被上訴人乙○○遭受相當於付款時差期間之利息損
    失：
  1.按受任人處理委任事務有過失或逾越權限，致生損害於委任
    人，應負損害賠償責任，民法第544條定有明文規定。查系
    爭黃公石事務所重新變更設計圖，業經林務局及南投林區管
    理處同意施工，被上訴人管理委員會，且已代表乙○○與三
    聯發工程有限公司簽訂「北岸護坡新建工程」，被上訴人管
    理委員會復於91年4月19日第12屆第5次定期委員會決議「北
    岸護坡工程請按照林務局核准之書圖辦理變更設計，不在核
    准範圍內應予刪除」，原合約之內容即已合意更改不包括停
    車場在內，且實際上三聯發工程有限公司亦係黃公石事務所
    之設計圖承包施作，已符合系爭設計及監造契約第2條第2款
    所謂「送請林務局核准，並協助甲方與承包廠商簽訂合約書
    完成之要件，上訴人依約固得支付第1期即總設計費60%之費
    用。然依系爭委託設計及監造契約書最先之約定，黃公石事
    務所本須待北岸護坡工程及停車場之設計圖均經核准，方得
    請求第一期之設計費，而被上訴人管理委員會係遲於91年4
    月19日始決議通過刪除未經核准之工程，可見黃公石事務所
    與被上訴人係自該決議通過之日起始達成更改契約內容之默
    示合意，上訴人身為執行之代表，自應於91年4月20日以後
    方得給付第一期之設計費，乃於89年6月9日即先行支付，其
    就受委任事務之處理，已有逾越權限，並造成被上訴人受有
    相當於提前付款期間，按年息百分之5計算之利息差額損失
    ，被上訴人自得請求因之所受之損害。
  2.上訴人支付之第一期設計費，係單就北岸護坡新建工程核計
    ，並不包括停車場建造工程在內：
    第查：依系爭合約第2條之約定，系爭工程設計費用，係以
    「發包工程施工造價4%」為計算標準，而被上訴人管理委員
    會89年6月1日與三聯發工程有限公司簽立之承攬契約，其發
    包招標之工程係北岸護坡新建工程，並不包括停車場工程在
    內，此有承攬契約書影本在卷可稽（見本院更審卷二第183
    頁），並為兩造所不爭執，又北岸護坡工程部分因安全上之
    顧慮，林務局同意先施作，但停車場部分屬於附屬工程，林
    務局當初未同意停車場部分，所以辦理招標及與三聯發工程
    有限公司簽訂承攬契約所用之設計圖，均未包括停車場部分
    ，此亦經辛○○於另案即被上訴人訴請上訴人損害賠償之原
    審法院96年重訴字7號一案證述屬實（見該案卷(一)第40頁）
    ，另證人柯杏春、江嘉寶於刑事一案亦分別證實：九二一地
    震後，因颱風豪雨侵蝕，如護坡沒有做會危及乙○○之安全
    ，且該單位所核准者係北岸護坡工程之設計圖，停車場並未
    申請興建無訛（見同上745號刑卷第302-307頁）、由此俱證
    停車場興建工程並未發包施作，而被上訴人與黃公石事務所
    就原委託設計監造合約內容，復已達成「不興建停車場」之
    更改合意，則其設計費之計算，自應按北岸護坡新建工程之
    造價計算，與停車場無關。依此，三聯發工程有限公司之工
    程總造價為1億5060萬元，按其總價4%其中之60%，再扣除被
    上訴人先前已支付之50萬元計算，其應支付之設計費應為3,
    114,400元（150,600,000×4%×60%＝3,614,400，3,614,40
    0-500,000＝3,114,400），而上訴人實際上亦按此金額給付
    辛○○設計費，自不包括停車場工程之設計費在內，被上訴
    人指311萬4400元係包括停車場工程之設計費，並無可採。
  3.準此以計，上訴人就第一期設計費之支出，本應於91年4月
    20日以方得給付，卻於89年6月9日即先行支付，核其提前給
    付之期間，自89年6月9日起至91年4月19日止，共680日，依
    辛○○領取之設計費3,114,400元計算，被上訴人因上訴人
    提前付款所受之利息差額損失應為290,108元（即3,114,400
    ×680/365×5%＝290,108元，元以下四捨五入）。又上訴人
    依不同之債務原因（按辛○○部分為不當得利之法律關係）
    ，與已判決確定辛○○就前開之金額負同一之給付義務，核
    屬不真正連帶債務，即其中一人為給付，另一人於給付之範
    圍內即同免其責任。但因辛○○迄未為任何之給付，此業據
    被上訴人陳明於卷，此外又無任何證據足以證明辛○○已為
    何等金額之清償，是被上訴人此部分，本於委任關係，請求
    上訴人賠償其因之所受應付款時差期間之利息損失29萬0108
    元，即屬正當，其餘超過部分之請求則屬無據，應予駁回。
八、綜上，被上訴人依委任關係，本於民法535條、第544條規定
    請求上訴人賠償因上述提前（按共提早680天）給付辛○○
    3,114,400元設計費，致所受付款時差期間之利息損失290,
    108元及自追加辛○○為共同被告之聲請狀送達翌日（即93
    年8月7日）起至清償日止按年息百分之5計算之利息，核為
    有據，原審判決就此部分依不真正連帶債務，為被上訴人勝
    訴之判決並為假執行之宣告，且敘明如上訴人或辛○○其中
    一人為給付後，另一人於其給付範圍內免為給付義務，自無
    不合，上訴意旨就此部分指摘原判決失當，求予廢棄改判非
    有理由，應予駁回。至於被上訴人其餘超過上開本息之請求
    ，於法則屬無據，原審就超過前開290,108元之本息部分，
    逕依停車場尚未核准，故不得支付為由，因之判決上訴人敗
    訴，於法自有未合，上訴意旨指摘及此，求予就原審此部分
    之判決予以廢棄改判，洵屬正當，其上訴為有理由，爰將原
    審此部分判決予以廢棄並判決如主文第二項所示。
九、又本件事證已臻明確，兩造其餘攻擊防禦方法及舉證，核與
    本件判決結果不生影響，無庸逐一論列，均併此敘明。
據上論結，本件上訴一部有理由，一部無理由，應依民事訴訟法
第449條第1項、第450條、第79條，判決如主文。
中    華    民    國    98    年    2     月    10    日
                  民事第二庭    審判長法  官  邱森樟
                                      法  官  翁芳靜
                                      法  官  謝說容
以上正本係照原本作成。
如對本判決上訴，須於收受判決送達後20日內向本院提出上訴書
狀，其未表明上訴理由者，應於提出上訴後20日內向本院提出上
訴理由書（須按他造人數附具繕本）。
上訴時應提出委任律師為訴訟代理人之委任狀。具有民事訴訟法
第466條之1第1項但書或第2項之情形為訴訟代理人者，另應附具
律師及格證書及釋明委任人與受任人有該條項所定關係之釋明文
書影本。
                                      書記官  胡美娟
中    華    民    國    98    年    2     月    10    日
                                                      Ｍ


司法院資訊處製作；財團法人民間司法改革基金會備份。
